臺灣彰化地方法院民事判決　100年度訴字第899號
原　　　告　阮振財
訴訟代理人　陳振吉律師
複　代理人　陳葳菕律師
被　　　告　阮志強
訴訟代理人　趙惠如律師
被　　　告　阮志銘
　　　　　　阮志平
　　　　　　阮偉鎮
上列當事人間請求土地所有權移轉登記事件，本院於民國100年1
1月30日言詞辯論終結，判決如下：
    主  文
被告阮志銘、阮志強、阮志平、阮偉鎮等應就其被繼承人阮文旭
所遺坐落彰化縣和美鎮○○段835地號、地目田、面積一六一一
平方公尺、權利範圍全部之土地辦理繼承登記完畢後，將上開土
地所有權應有部分二分之一移轉登記予原告。
訴訟費用由被告阮志強負擔。
原告假執行之聲請駁回。
    事實及理由
壹、程序事項：
    被告阮志銘、阮志平經合法通知未於言詞辯論期日到場，核
    無民事訴訟法第386條各款所列情形，被告阮志銘、阮志平
    部分，爰依原告之聲請，由其一造辯論而為判決
貳、實體事項：
一、原告起訴主張：
  (一)被告阮志銘、阮志強、阮志平、阮偉鎮4人為兄弟，其等被
    繼承人即訴外人阮文旭為原告之兄，二人為訴外人阮金樹之
    子，而原告與被告阮志銘4人為叔姪關係。
  (二)訴外人阮金樹所有坐落於彰化縣和美鎮○○段835 地號、地
    目田、面積1,611平方公尺、權利範圍全部之土地（下稱系
    爭土地），於訴外人阮金樹死亡時，原應由原告與訴外人阮
    文旭分別各繼承1/2（其他繼承人以協議分割遺產之方式，
    同意將系爭土地由原告與訴外人阮文旭各繼承應有部分1/2
    ），嗣並借名登記予訴外人阮文旭名下，欲待日後再將系爭
    土地應有部分1/2，移轉登記予原告名下。
  (三)詎訴外人阮文旭於民國100年8月16日死亡，其所有財產由被
    告4人共同繼承。其中被告阮志銘、阮志平、阮偉鎮3人已表
    明願意協同原告辦理系爭土地權利範圍1/2所有權移轉登記
    程序，僅被告阮志強不願配合辦理，為此爰依借名契約之法
    律關係，準用民法第541條委任、第179條不當得利規定，及
    民法第1151條規定提起本件訴訟，並聲明：1.被告阮志銘、
    阮志強、阮志平、阮偉鎮4人應就被繼承人即訴外人阮文旭
    所遺坐落於彰化縣和美鎮○○段835地號、地目田、面積1,
    611平方公尺、權利範圍全部之土地辦理繼承登記。2.被告
    阮志銘、阮志強、阮志平、阮偉鎮4人應將落於彰化縣和美
    鎮○○段835地號、地目田、面積1611平方公尺、權利範圍
    1/2土地移轉登記予原告。3.訴訟費用由被告4人負擔。4.原
    告願供擔保，請准宣告假執行。
二、被告則以：
  (一)被告阮志銘、阮志平、阮偉鎮部分：
    原告主張及請求均為真正，亦屬事實，被告阮志銘、阮志平
    、阮偉鎮3人願意配合辦理系爭土地權利範圍全部之繼承登
    記，並願意將系爭土地權利範圍1/2所有權移轉登記予原告
    等語。
  (二)被告阮志強部分：
  1.原告之父阮金樹（即被告之祖父）於94年12月2日過世後，
    遺有系爭土地、稅籍編號Ｚ00000000000房屋及金額各為新臺
    幣（下同）20,220元、193元之存款2筆及現金4萬元，因被
    告之父阮文旭為長子，且與祖父阮金樹、祖母阮鄭快同住，
    故訴外人阮金樹之全體繼承人於94年12月30日為遺產分割協
    議時，同意將系爭土地、土地上房屋及存款2筆均分歸訴外
    人阮文旭，現金4萬元則由其餘繼承人（包括原告）各分得5
    千元。全體繼承人既已就訴外人阮金樹名下之財產為分割協
    議，自無原告所主張就系爭土地應有部分1/2借名登記於訴
    外人阮文旭名下乙情，原告主張顯非事實。
  2.系爭土地係屬農地，無論修訂前、後之土地法，因繼承取得
    之私有農地，均無不得移轉為共有之限制。原告並無將其應
    分配之部分借名登記予訴外人阮文旭名下之約定與必要。又
    苟係借名登記，為何原告與訴外人阮文旭未立有任何書面文
    書？再自全體繼承人於94年12月30日為遺產分割協議至訴外
    人阮文旭於100年8月16日過世，長達6年期間，原告未向訴
    外人阮文旭請求。故原告主張，顯屬無據。
  3.訴外人阮文旭過世後，被告阮志銘、阮偉鎮欲驅趕被告阮志
    強出門，被告阮志平並表示要給付被告阮志強300萬元，要
    被告阮志強出讓系爭土地，被告阮志強未同意，嗣竟向被告
    阮志強恫稱「倘若上法院，你一毛錢都沒得拿」等語。被告
    阮志銘、阮偉鎮、阮志平為何附和原告之主張，被告阮志強
    不得而知等語資為抗辯，並為答辯聲明：原告之訴駁回；
    訴訟費用由原告負擔；如受不利益判決，被告願供擔保
    請准免為假執行。
三、兩造不爭執之事項：
  (一)彰化縣和美鎮○○段835地號、地目田、面積1,611平方公尺
    、權利範圍全部之系爭土地，現登記在訴外人阮文旭名下。
  (二)訴外人阮文旭於100年8月16日死亡，其繼承人即被告阮志銘
    、阮志強、阮志平、阮偉鎮4人等尚未就系爭土地辦理繼承
    登記。
  (二)除被告阮志強外，被告阮志銘、阮志平、阮偉鎮3人均同意
    辦理系爭土地之繼承登記，並將系爭土地所有權應有部分1/
    2移轉登記予原告。
四、兩造爭執之事項：
  (一)原告與訴外人阮文旭於其等之父阮金樹死後，就訴外人阮金
    樹所遺系爭土地應有部分1/2，是否有原告借用訴外人阮文
    旭名義登記之約定？
  (二)原告請求被告阮志銘、阮志強、阮志平、阮偉鎮4人就系爭
    土地辦理繼承登記後，將系爭土地所有權應有部分1/2移轉
    登記予原告，有無理由？
五、本院得心證之理由：
  (一)原告與訴外人阮文旭於其等之父阮金樹死後，就訴外人阮金
    樹所遺系爭土地應有部分1/2，是否有原告借用訴外人阮文
    旭名義登記之約定？
  1.按當事人約定，一方（借名者）經他方（出名者）同意，
    而就屬於一方現在或將來之財產，以他方之名義，登記為所
    有人或其他權利人，即為借名契約。而在現行法下，借名契
    約乃無名契約，著重當事人間之信任關係，依私法自治原則
    ，自無不可，應屬合法有效之契約，故當事人間之權利義務
    ，契約未約定者，則以補充解釋之方法定之，並參考民法關
    於委任之相關規定，類推適用委任關係終止、消滅之規定（
    參照最高法院91年臺上字第1871號民事判決）。又按民法第
    550條前段規定：「委任關係，因當事人一方死亡、破產或
    喪失行為能力而消滅。」，此係因委任契約重在委任人與受
    任人間之信賴關係，倘當事人一方死亡，信賴關係即不存焉
    ，委任關係亦無存續之必要。而借名登記契約，係當事人之
    一方將自己名義，出借他人，充為某特定財產權之名義所有
    人，借名者與出名者間之信任關係，較之通常委任關係，並
    無不同，故借名契約當事人之一方死亡，應參照民法第550
    條之意旨，認為借名契約終止，借名者（或其繼承人）即得
    向出名者（或繼承人）請求返還登記。
  2.原告主張其父阮金樹死亡後，其與訴外人阮文旭以口頭協議
    之方式、94年12月30日簽訂「遺產分割契約書」之方式，將
    原告繼承訴外人阮金樹所遺系爭土地之應有部分1/2，借用
    訴外人阮文旭名義登記等情，並提出系爭土地登記謄本、異
    動索引、阮文旭死亡證明書、戶籍謄本等件為證，惟為被告
    阮志強所否認。查證人即原告與訴外人阮文旭之妹阮雪娟於
    本院審理時證稱：系爭土地是我父親的名字，原本是要登記
    二哥原告及大哥阮文旭的名字，但因為原告娶外籍人士，又
    未生子，怕將來財產被外籍新娘拿走，所以才登記載阮文旭
    名下，因為阮文旭4個小孩要分產，那筆土地原告也有份，
    不可以全部由阮文旭的4個小孩分，才會要將土地要回，當
    初我在彰化縣和美鎮○○里○○路○段704號、706號我母親
    住處，有聽到原告與阮文旭在講這件事，原告跟阮文旭講說
    要將系爭土地暫時過戶在阮文旭名下，因為原告娶外籍新娘
    很久，都沒有小孩，怕將來被外籍新娘拿走，故要先登記載
    大哥名下，之後慢一點再登記回來給他，所謂慢一點是說如
    果兄弟正常的話，不要說要分財產就不會把土地要回來，如
    果兩個、三個、四個分配不平均就會把土地要回來，看會不
    會生，如果二哥有生小孩的話，後來我有告訴其他姊妹們，
    我們姊妹都有拋棄繼承，關於遺產分割協議書我有蓋章，我
    不分財產，那是我姪子他們家發落的，是我們蓋章後，他們
    說要包一個紅包給我們，當初每個紅包內裝有5,000元，紅
    包也是在我娘家給我們的等語，依其所述，原告與訴外人阮
    文旭於訴外人阮金樹死亡後，曾以口頭協議之方式，約定將
    原告繼承訴外人阮金樹所遺系爭土地之應有部分1/2，借用
    訴外人阮文旭名義登記，嗣訴外人阮金樹之全體繼承人有簽
    訂遺產分割契約書，其與其他姊妹均拋棄繼承遺產之繼承，
    訴外人阮文旭之子有各交付其與其他姊妹每人各5,000元之
    紅包。又證人阮雪娟係原告與訴外人阮文旭之妹，亦為訴外
    人阮金樹之繼承人，其親自在遺產分割契約上簽名，其並未
    繼承系爭土地，與系爭土地並無利害關係，衡情應無偏袒任
    何一造之情形，其所為借名登記之證詞，應屬可信。足見原
    告主張於其父阮金樹死亡後，就其繼承訴外人阮金樹所遺系
    爭土地之應有部分1/2，確有與訴外人阮文旭達成借用訴外
    人阮文旭名義登記之約定一節，堪信屬實。又參以實務上向
    地政機關辦理分割繼承登記，繼承人須檢附遺產分割協議書
    ，此為眾所週知之事實，故本件原告欲將其繼承訴外人阮金
    樹所遺系爭土地之應有部分1/2，借用訴外人阮文旭名義登
    記，形式上若非由全體繼承人以遺產分割協議書之方式為之
    ，實難達其目的。此由證人阮雪娟上開證述其有簽訂遺產分
    割契約，其與其他姊妹均拋棄遺產之繼承等語，亦可得知原
    告與訴外人阮文旭僅係以全體繼承人簽訂「遺產分割契約書
    」之方式，向地政機關辦理分割登記，以達到其將訴外人阮
    金樹所遺系爭土地之應有部分1/2，借名登記在訴外人阮文
    旭名下之目的。
  3.被告阮志強雖質以果若有借名登記約定，何以未書立書面字
    據云云，然衡情原告與訴外人阮文旭係親兄弟，關係緊密，
    依其等之情誼及信賴關係，雙方為借名登記之約定，縱未特
    別簽訂書面，尚難認有何悖於常情。況在場復有證人阮雪娟
    聽聞見證，並非僅原告及訴外人阮文旭在場，亦降低訂立書
    面之必要性，故自不得僅以未訂立書面，即遽認原告與訴外
    人阮文旭無借名登記之約定。
  4.被告阮志強復抗辯縱認證人阮雪娟所述屬實，原告顯係以有
    生小孩或分財產不均之情形，為要求訴外人阮文旭返還系爭
    土地之條件，故其真意係屬附條件之遺產分割協議，而非借
    名登記，且目前該二條件均未成就，原告請求返還系爭土地
    應有部分1/2自屬無據云云。惟所謂遺產分割協議係指全體
    繼承人依照應繼分，協議分割繼承之遺產，故遺產分割協議
    尚未成立生效前，遺產仍屬全體繼承人所有。惟本件系爭土
    地已全部過戶在訴外人阮文旭名下，與遺產分割之前遺產屬
    於全體繼承人公同共有不同，顯已非屬遺產，自無從進行遺
    產分割，被告阮志強主張係附條件之遺產分割協議，尚難憑
    採。
  5.綜合上述，原告於其父阮金樹死亡後，就其繼承訴外人阮金
    樹所遺系爭土地之應有部分1/2，確有與訴外人阮文旭約定
    借用訴外人阮文旭之名義登記，應堪認定。
  (二)原告請求被告阮志銘、阮志強、阮志平、阮偉鎮4人就系爭
    土地辦理繼承登記後，將上開土地所有權應有部分1/2移轉
    登記予原告，有無理由？
  1.按繼承人自繼承開始時，除本法另有規定外，承受被繼承人
    財產上之一切權利、義務；繼承人有數人時，在分割遺產前
    ，各繼承人對於遺產全部為公同共有，民法第1148條前段及
    第1151條定有明文。次按因繼承、強制執行、公用徵收或法
    院之判決，於登記前已取得不動產物權者，非經登記，不得
    處分其物權，民法第759條定有明文。
  2.被借名人阮文旭已於100年8月16日死亡，揆諸前揭規定及說
    明，其與原告間之借名登記契約已終止，被借名人阮文旭自
    應將系爭土地所有權返還登記予原告，而被告4人係被借名
    人阮文旭之繼承人，依民法第1148條規定繼承被繼承人阮文
    旭之上開返還義務。則原告請求被告4人就系爭土地辦理繼
    承登記後，應將所有權應有部分1/2辦理移轉登記予原告，
    為有理由，應予准許。
六、末按命債務人為一定之意思表示之判決確定或其他與確定判
    決有同一效力之執行名義成立者，視為自其確定或成立時，
    債務人已為意思表示，強制執行法第130 條第1 項定有明文
    。上開規定既明定意思表示於判決確定時，視為已為意思表
    示，如許宣告假執行，使意思表示之效力提前發生，即與上
    開規定不合。本件係命被告辦理繼承登記後，將系爭土地所
    有權應有部分移轉登記之判決，須自判決確定時方視為已為
    意思表示，自不得宣告假執行，是原告陳明願供擔保宣告假
    執行，即屬無據，應予駁回。而被告陳明如受不利之判決，
    願供擔保請准宣告免予假執行，核無必要，附此敘明。
七、本件判決基礎已臻明確，兩造其餘之攻擊防禦方法及訴訟資
    料經本院斟酌後，核與判決不生影響，無一一論述之必要，
    併予敘明。
八、另按訴訟費用，由敗訴之當事人負擔。共同訴訟人，按其人
    數，平均分擔訴訟費用。但共同訴訟人於訴訟之利害關係顯
    有差異者，法院得酌量其利害關係之比例，命分別負擔。共
    同訴訟人中有專為自己之利益而為訴訟行為者，因此所生之
    費用，應由該當事人負擔。民事訴訟法第78條、第85條第1
    項、第3項分別定有明文。本件被告阮志銘、阮志平、阮偉
    鎮不爭執原告之主張，並已陳明同意原告之請求，有民事陳
    述意見狀附卷可稽，因被告阮志強抗辯原告與訴外人阮文旭
    間並無借名登記契約等情，致生本件訴訟。本件被告於訴訟
    之利害關係顯有不同，而被告阮志強上揭抗辯之訴訟行為亦
    屬專為自己之利益而為。是本件酌定由被告阮志強負擔全部
    之訴訟費用。
九、據上論結，本件原告之訴為有理由，依民事訴訟法第385條
    第1項前段、第78條、第85條第1項但書，判決如主文。
中    華    民    國    100    年    12    月    14    日
                  民事第一庭    法  官     黃楹榆
以上正本係照原本作成。
如不服本判決，應於送達後20日內，向本院提出上訴狀並表明上
訴理由，如於本判決宣示後送達前提起上訴者，應於判決送達後
10日內補提上訴理由書（須附繕本）。如委任律師提起上訴者，
應一併繳納上訴審裁判費。
中    華    民    國    100    年    12    月    14    日
                                 書記官    彭月美